【裁判字號】    89,台上,5027
【裁判日期】    890818
【裁判案由】    殺人未遂
【裁判全文】
最高法院刑事判決                              八十九年度台上字第五○二七號
    上  訴  人  甲○○
右上訴人因殺人未遂案件，不服臺灣高等法院高雄分院，中華民國八十七年六月三十
日第二審判決（八十七年度上訴字第一○九一號，起訴案號：臺灣高雄地方法院檢察
署八十六年度偵字第二五一一六號），提起上訴，本院判決如左：
    主  文
上訴駁回。
    理  由
按刑事訴訟法第三百七十七條規定，上訴於第三審法院，非以判決違背法令為理由，
不得為之。是提起第三審上訴，應以原判決違背法令為理由，係屬法定要件。如果上
訴理由狀並未依據卷內訴訟資料，具體指摘原判決不適用何種法則或如何適用不當，
或所指摘原判決違法情事，顯與法律規定得為第三審上訴理由之違法情形，不相適合
時，均應認其上訴為違背法律上之程式，予以駁回。本件原判決撤銷第一審法院諭知
上訴人甲○○公訴不受理之判決，改判論處上訴人殺人未遂罪刑（處有期徒刑五年）
。上訴人之上訴意旨略稱：（一）原審未依法調查扣案香蕉刀，亦未提示令上訴人辨
認，即認上訴人持有者為大型香蕉刀，香蕉刀銳利無比，顯未盡調查能事。（二）原
判決事實欄認定：「致林國恩受腹左側砍傷十三×五公分致脾臟割裂傷二×○‧二公
分，空腸穿破約○‧五公分、左上臂、右前臂、右腕、左前臂砍割裂傷各約四、五、
五、十五、五公分致左前臂伸展、屈曲肌腱、子骨神經切斷、尺骨開放性骨折、右尺
骨神經肌腱切斷，右拇指、右食指局部削切斷」，與卷附驗傷診書記載：「腹左側砍
割傷十三×五公分致脾臟割裂傷二×○‧二公分，空腸穿破約○‧五公分、右上臂、
右前臂、右腕、左前臂砍割裂傷各約四、五、五、十五、五公分致左前臂伸展、屈曲
肌腱、尺骨神經切斷、尺骨開放性骨折、右尺骨神經肌腱切斷，右拇指、右食指局部
削切斷」不符，有事實理由矛盾之違法。（三）脾臟輕微割裂傷二×○‧二公分以及
空腸輕微穿破約○‧五公分，若未急救，是否會引起大量出血，尚非無疑，原判決理
由欄記載：「致脾臟割裂傷、空腸穿破傷，若未急救，將引發大出血而致命，此何以
告訴人送醫後須手術治療緣故」，郤未說明其認定之理由，有理由不備之違法。又告
訴人林國恩在第一審法院及原審均證稱上訴人並無殺害伊之意思，原審逕認係迴護之
詞，惟未敘明其理由，亦屬判決不載理由。（四）上訴人在警訊即供稱：『殺傷何部
位我不太清楚，因我在抵抗他而持刀亂砍，我並沒有殺死他的意圖」，況且案發時間
係八十六年九月十七日上午一時左右，地點昏暗不明，上訴人突遭林國恩持鋤頭柄猛
烈襲擊，初則以兩手肘抵擋，致遭打成頭部外傷、頭皮破裂、腦震盪、兩側尺骨骨折
，惟林國恩仍不罷手，上訴人為防衛己身生命安全，始持香蕉刀朝林國恩揮動，意在
抵抗其攻擊，然因慌亂中加上天色昏暗，只知香蕉刀數次擊中鋤頭柄，至於有無誤傷
林國恩則不太清楚，原判決就上訴人警訊筆錄之記載斷章取義，未調查案發時、地光
線昏暗、上訴人係突遭林國恩攻擊、上訴人身受多處重傷，若不反擊生命難保，為保
命致慌亂中揮動香蕉刀，並不清楚是否誤傷林國恩、香蕉刀數次擊中鋤頭柄，刀刃應
留有缺口、上訴人若有殺人犯意，為何未將林國恩殺死，自未盡調查能事。再者案發
不久前案外人林嘉川、陳啟輝適從案發地點經過，亦遭林國恩持鋤頭柄攻擊，該二人
眼明手快及時走避始免於難，第一審法院曾傳訊渠二人為證，惟因故未到庭，嗣因上
訴人與林國恩和解互相撤回告訴，始未再傳訊，茲原審法院既認上訴人有殺人之故意
，為證明上訴人係正當防衛，自有傳訊林嘉川、陳啟輝之必要。（五）原判決既認定
林國恩亦持木棍攻擊上訴人，此即屬現在不法之侵害，則上訴人持香蕉刀反擊是否全
無防衛自己生命權及身體權之意思，實待詳查，若上訴人係基於防衛之意思反擊，自
難謂非屬正當防衛，至於上訴人持香蕉刀反擊林國恩之鋤頭柄攻擊，是否超越防衛必
要之程度，乃防衛是否過當之問題，原審就此未詳查認定，有應於審判期日調查之證
據未予調查、判決不適用法則及適用不當之違法云云。
惟查原判決依憑上訴人在警訊中之供述、卷附林國恩之驗傷診斷書及扣案之大型香蕉
刀一把等證據資料，認定上訴人有其事實欄所載之殺人未遂犯行，已於理由內詳敘其
調查證據之結果及取捨證據認定之理由。並就上訴人否認有殺人犯意及其為正當防衛
之辯解，認非可採，予以指駁，另以：「林國恩證稱上訴人無殺害伊之故意云云，無
非雙方和解後迴護之詞」，說明何以不採納林國恩上開有利於上訴人之供述。就形式
上觀察，原判決並無事實理由矛盾、理由不備、未盡調查能事、不適用法則及適用法
則不當等違背法令之情形。至於原判決事實欄認定林國恩因上訴人之行為，造成腹左
側砍傷十三×五公分、左上臂砍割裂傷、子骨神經切斷等傷勢部分，與卷附驗傷診斷
書內記載：「腹左側砍割傷十三×五公分、右上臂砍割裂傷、尺骨神經切斷」，雖不
盡相符，惟原判決事實認定林國恩因上訴人持大型香蕉刀攻擊後造成身體之傷害，係
以卷附之驗傷診斷書為據，而核閱該紙驗傷診斷書之記載，林國恩確因上訴人之行為
，造成腹左側砍割傷十三×五公分致脾臟割裂傷二×○‧二公分，空腸穿破約○‧五
公分、右上臂、右前臂、右腕、左前臂砍割裂傷各約四、五、五、十五、五公分致左
前臂伸展、屈曲肌腱、尺骨神經切斷、尺骨開放性骨折、右尺骨神經肌腱切斷，右拇
指、右食指局部削切斷等傷勢，則原判決事實內記載：「林國恩受腹左側砍傷、左上
臂砍割裂傷、子骨神經切斷」，乃顯屬於判決無影響之文字誤寫，而非事實、理由矛
盾，上訴意旨（二）執此指摘原判決違法，尚非有據。再者證物應示被告，令其辨認
，刑事訴訟法第一百六十四條固有明文，然審判期日之訴訟程序，專以審判筆錄為證
，復為同法第四十七條規定甚明，卷查原審於審判期日已以提示並告以要旨之方式，
將扣案之贓證物提示予上訴人辨認，並詢問上訴人有何意見（見原審卷第二七頁），
依前開法條之規定，自不能謂原審就扣案之香蕉刀證物未為調查，又上訴人持以逞兇
之扣案刀械為大型香蕉刀，已經上訴人在警訊中供明在卷（見警訊卷上訴人訊問筆錄
），而該項陳述之筆錄亦經顯示於公判庭，以提示並告以要旨之方式，予上訴人辯論
，依刑事訴訟法第一百六十五條規定，亦不得任指原審就此未有調查，上訴意旨（一
）以原審未依法調查扣案之香蕉刀，亦未提示令上訴人辨認云云，指摘原審未盡調查
能事，顯非依據卷內資料而為主張。又依卷附驗傷診斷書所載，林國恩身受腹左側砍
割傷約十三×五公分，致脾臟割裂傷約二×○‧二公分，空腸穿破約○‧五公分長等
傷勢，原判決依憑上開驗傷診斷書，於理由內說明：「被告（即上訴人）全然無視刀
刺部位是否要害，連連揮刀砍刺，甚傷及告訴人腹部要害，致脾臟割裂傷、空腸穿破
傷，若未急救，將引發大出血而致命，此何以告訴人送醫後須手術治療緣故」，自非
無憑判斷，亦與經驗法則無違。至於林國恩在原審雖供稱：「他（即上訴人）並無殺
我之意圖」（見原審卷第一七頁），惟原判決既於理由內說明：「此無非雙方和解後
迴護之詞」，即無理由不備可言，上訴意旨（三）指摘各節，亦非依據卷內資料而為
主張之適法第三審上訴理由。又刑法殺人未遂與傷害之區別，應以行為人有無殺意為
斷，與案發時、地光線明暗、行為人是否因對方反擊而受傷、彼此間使用器械之碰擊
狀況如何，並無必然關係。原判決依憑上訴人在警訊時之供述及林國恩驗傷診斷書內
記載之傷勢，說明：「被告（即上訴人）明知大型香蕉刀銳利無比，朝人身血肉之驅
揮砍擊刺，若中要害即是致命，仍全然無視刀刺部位是否要害，連連揮刀砍刺，甚傷
及告訴人腹部之要害，致脾臟割裂傷、空腸穿破傷，若未急救，將引發大出血而致命
，此何以告訴人送醫後須手術治療緣故。依被告當時行兇不分部位，不分輕重砍刺情
狀，其有殺人之犯意無疑」，乃事實審法院採證認事自由判斷職權之合法行使，且於
證據法則無違，不容任指為違法。至於上訴人在第一審法院雖供稱：『林國恩有拿鋤
頭柄要打陳啟輝與林嘉川二人，但沒有打到」，並聲請傳喚陳啟輝、林嘉川二人為證
，惟林國恩於事發當時，是否先與陳啟輝、林嘉川發生糾紛﹖曾否持鋤頭柄攻擊陳、
林二人﹖與上訴人持大型香蕉刀揮砍林國恩時有無殺意，並無絕對關聯，且無從據此
為有利於上訴人之認定，此既於判決顯無影響，依刑事訴訟法第三百八十條規定，仍
不得據為合法上訴第三審之理由。況且原審審判長於諭知調查證據完畢，開始辯論之
前，詢問上訴人有何證待查，上訴人復答稱：「無」（見原審卷第二七頁），上訴意
旨（四）至法律審之本院，始又執此爭執，指摘原判決未盡調查能事，顯非合法。又
正當防衛必須對於現在不法之侵害始得為之，至於彼此互毆，必以一方初無加害對方
之行為，祇為排除對方不法之侵害而加以還擊時，始得謂係正當防衛，故無從分別何
方為不法侵害之互毆行為，尚不得主張正當防衛。依原判決確認之事實，上訴人與林
國恩係因細故衝突，進而分持大型香蕉刀及木棍相互攻擊，而林國恩身上傷勢更是遍
及腹左側、右上臂、右前臂、右腕、左前臂等多處，則此種相互攻擊之行為，自與正
當防衛之規定不符，原判決理由內說明：「被告持刀攻擊，難解為正當防衛」，並未
違法，上訴意旨（五），仍以其係正當防衛云云，指摘原判決未盡調查能事、不適用
法則及適用法則不當，自不足以辨識原判決已具備違背法令之形式要件。綜上所論，
上訴意旨置原判決理由內已詳予說明白之事項於不顧，對於原審採證認事之職權行使
，究竟如何違背法令，並未依據卷內訴訟資料為具體之指摘，仍執陳詞，空言否認有
殺人犯意，就事實審法院採證認事職權之合法行使，再為單純之事實上爭執。又徒憑
己見，漫指原判決理由矛盾、不備理由、不適用法則、法則適用不當及調查職責未盡
，自非適法之第三審上訴理由，其上訴違背法律上之程式，應予駁回。
據上論結，應依刑事訴訟法第三百九十五條前段，判決如主文。
中      華      民      國    八十九    年      八      月     十八     日
                              最高法院刑事第一庭
                                  審判長法官  施  文  仁
                                        法官  張  淳  淙
                                        法官  林  永  茂
                                        法官  蕭  仰  歸
                                        法官  花  滿  堂
      右正本證明與原本無異
                                              書  記  官
中      華      民      國    八十九    年      八      月    二十五    日


司法院資訊處製作；財團法人民間司法改革基金會備份。
